臺灣宜蘭地方法院刑事判決　　　　　　　100年度訴字第172號
公　訴　人　臺灣宜蘭地方法院檢察署檢察官
被　　　告　林進順
上列被告因偽造文書案件，經檢察官提起公訴（99年度偵續字第
40、41號），本院判決如下：
    主  文
林進順無罪。
    理  由
一、公訴意旨以：被告林進順原與其奶奶林阿尾、叔叔林茂盛與
    林茂隆共有宜蘭縣礁溪鄉○○段851地號土地，另與其叔叔
    林茂盛與林茂隆共有礁溪鄉○○段852及856地號土地（上開
    3筆土地下稱本案土地）。被告於民國97年1月間，因積欠銀
    行信用貸款達新臺幣（下同）3、4百萬元，為急於清償債務
    ，明知林阿尾當時已因失智及反覆性缺血性腦中風併雙側肢
    體偏癱，對事務之認知及理解能力有嚴重障礙，且林阿尾、
    林茂盛及林茂隆3人於97年1月間，均無授權被告出賣礁溪鄉
    ○○段851、852及856地號土地，然被告仍逕至東森房屋礁
    溪店表示欲出售礁溪鄉○○段851、852及856地號之土地，
    且在東森房屋提供之授權書上，分別冒用林阿尾、林茂盛及
    林茂隆3人名義，接續偽簽林阿尾、林茂盛及林茂隆署押，
    分別偽造林阿尾、林茂盛及林茂隆於97年1月30日授權被告
    對於礁溪鄉○○段851、852及856地號3筆土地之出賣、設定
    負擔、期限2年之租賃、購買、貸款及其他處分等一切事務
    之委任代理授權書，且於97年3月，委託東森房屋礁溪店出
    售礁溪鄉○○段851、852及856地號3筆土地。嗣於97年7月
    間，游新埤欲以1,432萬元購買礁溪鄉○○段851、852及856
    地號土地，而林茂盛於97年7月11日亦僅對被告表示只有在
    其子林于量在場，且被告亦辦妥土地使用分區證明之條件下
    ，被告始可代理林茂盛與買方簽訂土地買賣契約，然被告明
    知其於97年7月12日並無辦妥土地使用分區證明，且當日林
    于量亦未到場，林阿尾及林茂隆又無授權其出賣上開土地，
    被告竟仍出示前開其所偽造之林阿尾、林茂盛及林茂隆授權
    書，又冒用其係賣方林茂盛、林阿尾與林茂隆簽約代理人之
    身分，於97年7月12日與游新埤簽立不動產買賣契約書，將
    礁溪鄉○○段851、852及856地號土地出賣予游新埤，而偽
    造該買賣契約，並先收取游新埤於簽約時所支付之價金300
    萬元，足生損害於林阿尾、林茂隆、林茂盛及游新埤。經林
    茂盛告訴，因認被告涉犯刑法第216條、第210條之行使偽造
    私文書罪嫌。
二、按「犯罪事實應依證據認定之，無證據不得認定犯罪事實」
    、「不能證明被告犯罪者，應諭知無罪之判決」，刑事訴訟
    法第154條第2項、第301條第1項分別定有明文。申言之，犯
    罪事實之認定應憑證據，如未能發現相當證據，或證據不足
    以證明，自不能以推測或擬制之方法，作為裁判基礎（最高
    法院40年台上字第86號判例意旨參照）；且認定犯罪事實所
    憑之證據，雖不以直接證據為限，間接證據亦包括在內，然
    而無論直接證據或間接證據，其為訴訟上之證明，須於通常
    一般之人均不致有所懷疑，而得確信其為真實之程度者，始
    得據為有罪之認定，倘其證明尚未達到此一程度，而有合理
    之懷疑存在而無從使事實審法院得有罪之確信時，即應由法
    院為諭知被告無罪之判決（最高法院76年台上字第4986號判
    例意旨參照）。再者，檢察官對於起訴之犯罪事實，仍應負
    提出證據及說服之實質舉證責任。倘其所提出之證據，不足
    為被告有罪之積極證明，或其指出證明之方法，無從說服法
    院以形成被告有罪之心證，基於無罪推定之原則，自應為被
    告無罪判決之諭知（參照最高法院92年台上字第128號判例
    意旨）。
三、公訴人以被告林進順涉犯刑法第216條、第210 條之行使偽
    造私文書罪嫌，係以被告之供述、告訴人林茂盛之指訴、證
    人林茂隆於偵查中及本院97年度重訴字第74號民事事件審理
    中之證述、證人林玉梅、林春香、游新埤、陳澈煥、施鎮洲
    等人於偵查中之證述、委任人為林茂盛、林茂隆與林阿尾之
    97年1月30日委任代理授權書、不動產買賣契約書、林茂盛
    於97年7月17日出具之委任代理授權書、財團法人羅許基金
    會羅東博愛醫院99年10月27日（99）羅博醫字第2010100165
    號函附之病情說明、財團法人天主教靈醫會羅東聖母醫院99
    年10月25日天羅聖民字第0902號函、行政院衛生署中央健康
    保險局99年10月18日健保醫字第0990037876號函、宜蘭縣政
    府100年1月17日府社老障字第1000007245號函附之林阿尾身
    心障礙鑑定資料為據。訊據被告林進順堅決否認偽造文書犯
    行，辯稱：伊因積欠貸款，欲以出售本案土地以清償債務，
    於95年間，告訴人林茂盛及叔叔林茂隆、祖母林阿尾均已授
    權伊出賣本案3筆土地，上開土地當時沒有賣出去。後來在
    97年間，東森房屋告訴伊有人要買。伊於97年7月12日簽約
    前，有告知告訴人此事，經告訴人之同意，方在東森房屋礁
    溪加盟店內，代理告訴人及林阿尾，與買受人游新埤簽訂上
    開3筆土地之不動買賣契約書等語。經查：
  (一)被告以伊及代理告訴人、林阿尾、林茂隆之名義，將坐落宜
    蘭縣礁溪鄉○○段851地號土地（原係被告林進順與其祖母
    林阿尾、叔叔林茂盛及林茂隆共有）及同段852及856地號土
    地（原為被告與林茂盛及林茂隆共有），出售予案外人游新
    埤之事實，業據被告坦認明確，核與告訴人指訴相符，亦與
    證人游新埤、林茂隆、代書陳澈煥於偵查中證述內容一致，
    復有不動產買賣契約書附卷可稽（見98年度他字第886號卷
    第8-11頁），應為真實。
  (二)惟按刑法第210條之偽造文書，以無制作權之人冒用他人名
    義而制作該文書為要件之一，如果行為人基於他人之授權委
    託，即不能謂無制作權，自不成立該條之罪，最高法院47年
    台上字第226號著有判例。故被告是否成立偽造文書罪嫌，
    端視被告出售本案土地事宜，有否得共有人即告訴人、林茂
    隆及林阿尾之同意或授權。查：
  1.告訴人於審理中證稱：其於95年12月間，有在住商不動產授
    權被告出賣告訴人名下持分之本案土地等語（見本院卷第10
    6頁），並有95年12月21日之授權書在卷可稽（見98年度他
    字第886號卷第37頁）。另證人即本案土地之共有人林茂隆
    於審理中證稱：95年12月間，被告向礁溪鄉農會辦理貸款後
    ，因要出售本案土地，有請伊與告訴人簽署買賣授權同意書
    予被告。伊與告訴人係一起簽同意書等語（見本院卷第109-
    111頁），足證告訴人與證人林茂隆自95年12月21日起，即
    授權被告出售本案土地事宜。而證人林茂隆更證稱：伊被告
    全權作主，且沒有限定授權期間，出售後再告訴伊即可。而
    本件（97年7月12日）簽約，被告係於簽約後才告訴伊一坪
    賣1萬6千元等語（見本院卷第109-111頁），則證人林茂隆
    既授權被告出售土地，被告在授權書簽林茂隆之姓名，即非
    無制作權，依前述判例意旨，被告所為與刑法上偽造文書之
    構成要件不符。至證人林茂隆前於本院民事庭97年度重訴74
    號審理中雖證稱：95年間伊曾授權被告出賣系爭土地，到96
    年時，伊向被告表示如果還沒有賣，就要取回印鑑及印鑑證
    明。後來在96年5月5日伊去變更印鑑，之後就沒有再委任被
    告，伊對本件買賣完全不知情等語（見98年度他字第886號
    卷第84頁背面）。惟此部分，證人林茂隆於本案審理中則證
    稱：95年12月間之授權書應該是沒有限定授權期間等語（見
    本院卷第110頁），而依證人林茂隆予被告之95年12月21日
    授權書所載，其上並無授權期間之記載（見98年度他字第88
    6號卷第36頁）一致，本院認應以審理中所述為可採，附此
    敘明。
  2.又告訴人於95年12月間已授權被告出售本案土地，已如上述
    ，其於偵查中復陳稱：「97年7月11日林進順有跟我說，隔
    天有要跟東森房屋簽約，出賣我上開名下土地。我有同意他
    去簽約，但是要求我兒子林于量要在場。其並沒有跟被告說
    土地每坪要賣多少錢，還要辦理土地分區證明，瞭解市價每
    坪價格。但是當天我兒子並沒有在場，且被告沒有辦理土地
    使用分區證明，被告就與買受人簽約，所以這代表我沒有授
    權被告出賣土地」等語（見99年度偵字第41號卷第7頁），
    顯見被告於本件簽約前一日仍向告訴人表示要出售本案土地
    之事，且告訴人不僅未為反對，且提出簽約時要其子在場，
    及須先查詢土地分區事宜，亦足認告訴人確有授權被告出售
    土地之事。況如告訴人未授權被告出售本案土地，亦不會於
    簽約後，復補上其所親簽之授權書（見98年度他字第886號
    卷第149頁），足徵被告所辯有獲得告訴人之同意等語非虛
    。而被告出賣告訴人持分之本案土地，事先既得告訴人同意
    ，縱授權書非告訴人所親簽，如前所述，被告此部分所為亦
    不構成偽造文書之犯行。
  3.至告訴人之刑事告訴理由狀指稱：「…直到97年7月來電，
    讓告訴人覺得奇怪，故97年7月3日下午4時許特電通知被告
    『若真要賣1→請申請『土地分區使用證明』來了解土地價
    值，2→請隨時和告訴人的兒子聯絡，因兒子『林于量』已
    滿20歲了，可全權代表告訴人、代理所有事務，請被告申請
    土地分區證明以後，與告訴人的代理人聯絡，如評估、與仲
    介洽談、異價、或有人要買農田的會面商議等等都找『林于
    量』全權代理」等語（見98年度他字第974號卷第101頁），
    因其子林于量於簽約時未在場，且被告未辦理土地使用分區
    證明，則被告與買受人簽約，係未經其授權云云。然查，告
    訴人因被告委託東森房屋礁溪加盟店出賣本案土地間之消費
    爭議，前曾向宜蘭縣政府陳情，宜蘭縣政府遂於97年9月16
    日召開協調會，當時告訴人、告訴人配偶張明華、林于量、
    東森房屋礁溪加盟店店經理張國樑均有至該處協調，業據告
    訴人、告訴代理人、證人張國樑陳明在卷（見99年度偵字第
    42號卷第6、12頁），並有宜蘭縣政府地政處受理消費糾紛
    協調簽到存卷可考（見98年度他字第886號卷第158 -160頁
    ）。而證人張國樑證稱：伊與其店內負責處理上開土地之賣
    方仲介施鎮洲於97年9月16日前往宜蘭縣政府調解，當時伊
    有拿97年7月17日告訴人簽立給被告之授權書給告訴人確認
    ，告訴人說他於97年間確實有授權被告出賣其名下上開土地
    ，並有簽立授權書給被告，但告訴人說他現在反悔不賣了，
    因為被告與買受人簽約金額太便宜，未經他確認等語（見98
    年度他字第886號卷第13頁）。另證人施鎮洲證稱：伊於97
    年9月16日前往宜蘭縣政府調解，當時告訴人及告訴代理人
    均有在現場，伊有拿97年7月17日告訴人簽立給被告之授權
    書給告訴人確認，告訴人說此份授權書確為伊簽立，但告訴
    人說簽約當天他未到場，為何土地就賣掉，現在土地不賣了
    ，要拿回土地權狀等語（見98年度他字第88 6號卷第148頁
    ）。證人陳澈煥代書則證稱：簽約當天被告有持其他共有人
    即告訴人、林阿尾、林茂隆之授權書、土地權狀，與買受人
    游新埤簽訂上開土地之不動買賣契約書，後來伊於97年9月1
    5至18日間曾催促被告拿出告訴人等人之印鑑證明，被告及
    賣方仲介施鎮洲說告訴人認為土地賣的太便宜，所以反悔不
    賣了，無法提出印鑑證明等語（見98年度他字第886號卷第1
    40-142頁）。又證人林茂隆於則證稱：被告於97年7月12日
    在東森房屋礁溪加盟店內與買受人游新埤簽約，以每坪1萬6
    千元賣給游新埤，總價約1200多萬，當時因為告訴人不在國
    內委由他兒子簽約，但他兒子太晚到，就由被告代告訴人簽
    約，事後告訴人認為每坪1萬6千元低於市價，應該以每坪2
    萬元出賣，所以才告被告等語（見98年度他字第886號卷第3
    2頁），均足證明告訴人係不滿出售價格過低，方主張未授
    權被告簽約。蓋如告訴人所述，其子林于量可全權代表告訴
    人、代理所有事務，則僅需向被告表示將由林于量出面代理
    其簽約，而毋需同意被告代理簽約，是告訴人此部分指訴，
    尚無可採。
  4.至共有人林阿尾於96年間經財團法人蘭陽仁愛醫院診斷之病
    情為「病名：腦中風併左側肢体癱瘓、右側肢体無力。」、
    「醫師囑言：患者完全臥床無翻身能力，鼻胃管進食，無法
    言語，日常生活起居全由他人照料。」等情，固有財團法人
    蘭陽仁愛醫院診斷證明書為證（見98年度他字第886號卷第
    98頁）。惟林阿尾有於94年間林春香面前在授權被告出賣其
    名下土地，業經證人林春香於偵查中證述：約於94年間，林
    阿尾因中風而住進療養院，當時林阿尾意識清楚，向其、其
    母鄭貴美及姑姑林玉梅表示要讓被告出售礁溪德陽段851地
    號土地之持分。於96年間，林阿尾開始意識不清，一直以來
    ，被告都有找仲介幫林阿尾出售土地等語（見98年度他字第
    886號卷第156頁），核與告訴人林茂盛、證人林茂隆於審理
    中證稱：95年間林阿尾還有意識，土地權狀係林阿尾拿給被
    告辦理貸款並出售本案土地等語（見本院卷第112頁）。再
    證人陳澈煥代書證稱：簽約當天被告有持林阿尾之土地權狀
    、授權書乙情，已如前述，苟被告未獲授權出賣林阿尾名下
    土地，當無法於簽約當日提出林阿尾之所有權狀交付代書，
    是被告出賣上開林阿尾土地，難認被告有何偽造文書之犯行
    。至財團法人羅許基金會羅東博愛醫院99年10月27日（99）
    羅博醫字第2010100165號函附之病情說明（見99年度偵續字
    第40號卷第95-102頁）、財團法人天主教靈醫會羅東聖母醫
    院99年10月25日天羅聖民字第0902號函則稱：林阿尾於96年
    間意識狀態尚清醒，惟認知功能有嚴重障礙，無法正確回答
    醫療人員問題，對事務的認知及理解能力有嚴重障礙等語（
    見同卷第104頁）、行政院衛生署中央健康保險局99年10月
    18日健保醫字第0990037876號函稱：林阿尾於93年7月10日
    領有本局核發之重大傷病證明，疾病診斷為「老年性癡呆症
    ，合併憂鬱現象」…等語（見同卷第106頁）、宜蘭縣政府
    100年1月17日府社老障字第1000007245號函附之林阿尾身心
    障礙鑑定資料所示，林阿尾於92年11月24日、93年5月24日
    就心身障礙為鑑定，認有中度失智症等語（見同卷第110-11
    7頁），固說明林阿尾需他人照顧，惟林阿尾是否於95年12
    月21日已無為授權出售土地之能力，尚難證明，自無法為被
    告不利之證據，併此說明。
四、綜上所述，公訴人所舉之證據，不足以證明被告有前開偽造
    文書犯行，此外依卷內資料，亦無積極證據證明被告確有公
    訴人所指之犯行，不能證明被告犯罪，依法應諭知無罪之判
    決。
    據上論斷，應依刑事訴訟法第301條第1項，判決如文。
本案經檢察官張學翰到庭執行職務。
中    華    民    國   100    年    12    月    27    日
                  刑事第三庭  審判長法  官  陳玉雲
                                    法  官  卓怡君
                                    法  官  張育彰
以上正本證明與原本無異。
如不服本判決應於收受本判決後10日內向本院提出上訴書狀，並
應敘述具體理由。若未敘述理由者，應於上訴期間屆滿後20日內
向本院補提理由書狀(均須按他造當事人之人數附繕本)。
                                    書記官  陳靜宜
中    華    民    國   100    年    12    月    27    日